【裁判字號】    97,交聲,1862
【裁判日期】    970709
【裁判案由】    聲明異議
【裁判全文】
臺灣臺中地方法院交通事件事裁定      97年度交聲字第1862號
原處分機關  交通部公路總局臺中區監理所臺中市監理站
聲明異議人
即受處分人  甲○○
上列聲明異議人因違反道路交通管理處罰條例案件，對於交通部
公路總局臺中區監理所臺中市監理站於民國九十七年六月九日所
為之裁監稽違字第裁６１－ＧＤ0000000號處分，聲明異
議，本院裁定如下：
    主  文
原處分關於裁處甲○○罰鍰新臺幣肆萬伍仟元部分撤銷。
前項撤銷部分，不罰。
   理  由
一、原處分機關略以：聲明異議人即受處分人甲○○（下稱受處
    分人）於民國九十六年二月四日凌晨二時三十五分許，騎乘
    車牌號碼ＴＥＹ－８６１號輕型機車，在臺中市○○路一八
    八之二號前，經臺中市警察局第一分局交通分隊員警，當場
    查獲其因酒後駕車，吐氣酒精濃度為每公升零點五九毫克而
    違規，遂依道路交通管理處罰條例第三十五條第一項第一款
    規定，製作中市警交字第ＧＤ0000000號通知單舉發
    在案，嗣經原處分機關於九十七年六月九日依道路交通管理
    處罰條例第三十五條第一項第一款及違反道路交通管理事件
    統一裁罰基準及處理細則第四十三條、第四十四條、第六十
    七條規定，以裁監稽違字第裁６１－ＧＤ0000000號
    處分書，裁處罰鍰新臺幣（下同）四萬五千元，並禁考駕駛
    執照一年及施以道安講習等語。
二、聲明異議意旨略以：受處分人業經臺灣臺中地方法院檢察署
    檢察官為緩起訴處分確定，並繳納緩起訴處分命令內所載應
    履行事項之捐贈六萬元，故原處分機關之處分書乃對同一事
    實重複裁決，違反一事不二罰之原則，爰聲明異議，請求撤
    銷交通罰鍰四萬五千元之處分等語。
三、經查：
（一）按汽車駕駛人，駕駛汽車經測試檢定有酒精濃度超過規定
      標準者，處一萬五千元以上六萬元以下罰鍰，並當場移置
      保管其車輛及吊扣其駕駛執照一年；汽車駕駛人有飲用酒
      類後其吐氣所含酒精濃度超過每公升零點二五毫克以上者
      ，不得駕車；汽車駕駛人，因違反本條例及道路交通安全
      規則之規定，受吊扣或吊銷駕駛執照處分時，吊扣或吊銷
      其持有各級車類之駕駛執照，道路交通管理處罰條例第三
      十五條第一項第一款、第六十八條、道路交通安全規則第
      一百十四條第二款與違反道路交通管理事件統一裁罰標準
      表分別定有明文。本件受處分人於九十六年二月四日凌晨
      二時三十五分許，騎乘車牌號碼ＴＥＹ－８６１號輕型機
      車，在臺中市○○路一八八之二號前，經臺中市警察局第
      一分局交通分隊員警進行吐氣酒精濃度檢測後，發現受處
      分人吐氣所含酒精濃度高達每公升零點五九毫克等情，業
      為受處分人所不爭執，並有上開舉發違反道路交通管理事
      件通知單一份在卷可稽，是受處分人飲用酒類後，於上開
      時間騎乘前揭輕型機車，經員警測試檢定酒精濃度超過規
      定標準即吐氣所含酒精濃度超過每公升零點二五毫克以上
      之事實，應堪認定。從而，經臺中市警察局第一分局交通
      分隊員警以其有違反道路交通管理處罰條例第三十五條第
      一項第一款規定之行為，製作製作中市警交字第ＧＤ00
      00000號舉發違反道路交通管理事件通知單予以舉發
      ，嗣經原處分機關於九十七年六月九日依道路交通管理處
      罰條例第三十五條第一項第一款及違反道路交通管理事件
      統一裁罰基準及處理細則第四十三條、第四十四條、第六
      十七條規定，以裁監稽違字第裁６１－ＧＤ000000
      0號處分書裁處受處分人罰鍰四萬五千元，並禁考駕駛執
      照一年及施以道路講習，原無違誤。
（二）惟按一行為同時觸犯刑事法律及違反行政法上義務規定者
      ，依刑事法律處罰之；但其行為應處以「其他種類行政罰
      」或得沒入之物而未經法院宣告沒收者，亦得裁處之；前
      項行為如經不起訴處分或為無罪、免訴、不受理、不付審
      理之裁判確定者，得依違反行政法上義務規定裁處之；本
      法所稱「其他種類行政罰」，指下列裁罰性之不利處分：
      限制或禁止行為之處分：限制或停止營業、「吊扣證照」
      、命令停工或停止使用、禁止行駛、禁止出入港口、機場
      或特定場所、禁止製造、販賣、輸出入、禁止申請或其他
      限制或禁止為一定行為之處分，行政罰法第二十六條、第
      二條第一款分別定有明定。然依九十五年二月五日正式施
      行之行政罰法第二十六條第一項規定：「一行為同時觸犯
      刑事法律及違反行政法上義務規定者，依刑事法律處罰之
      。但其行為應處以其他種類行政罰或得沒入之物而未經法
      院宣告沒收者，亦得裁處之。」，此乃一行為同時造成刑
      罰法律與行政秩序罰規定發生競合適用之關係時，基於「
      一事不二罰」之法理，經由立法程序確立應以刑罰優先為
      原則，避免行為人承受過度且重複之處罰。此觀該條立法
      理由明確揭示：「一行為同時觸犯刑事法律及違反行政法
      上義務規定時，由於刑罰與行政罰同屬對不法行為之制裁
      ，而刑罰之懲罰作用較強，故依刑事法律處罰，即足資警
      惕時，實無一事二罰再處行政罰之必要。且刑事法律處罰
      ，由法院依法定程序為之，較符合正當法律程序，應予優
      先適用。但罰鍰以外之沒入或其他種類行政罰，因兼具維
      護公共秩序之作用，為達行政目的，行政機關仍得併予裁
      處，故為第一項但書規定。」，其理益明。是以前揭行政
      罰法中刑事法律處罰優先且不再處以行政秩序罰之目的，
      既係因為行為人已接受刑罰而足資警惕，且已發生懲罰之
      作用，即無使行為人陷於雙重處罰之不利益，則關於刑事
      法律處罰之範圍自應採取實質認定，凡刑事實體法或程序
      法中所規定客觀上剝奪行為人生命、自由、財產權利，主
      觀上亦因制裁之嚴厲性、痛苦性，其強度足以造成心理強
      制而間接達成矯正教化目的之處遇手段，皆應納入其中，
      而不以形式上符合刑法第三十二條至第三十四條所定主刑
      及從刑種類者為限，始與前揭法律規範之意旨相符。
（三）又按刑事訴訟法第二百五十三條之二規定，檢察官為緩起
      訴處分，得命被告於一定期間內履行「向公庫支付一定之
      金額」，此一命被告為金錢給付的部分，應得被告之同意
      。命被告為金錢給付部分，並得為民事強制執行名義。檢
      察官課被告以上之負擔，由於此負擔雖非「刑罰」，但性
      質上可謂實質的制裁，且造成被告權利受限制的影響。則
      受處分人上開違反刑事法律禁止規範之犯罪事實既已明確
      ，僅因檢察官採取緩起訴處分之替代性刑事處遇手段，未
      將該案逕行起訴或聲請簡易判決處刑，致其後適用之刑事
      訴訟程序有所區別，然就受處分人負有支付一定金額予檢
      察官指定機構之義務觀察，其如未在上開指定期間內確實
      履行義務，依刑事訴訟法第二百五十三條之三第一項第三
      款之規定，受處分人將遭受撤銷緩起訴處分之不利益；反
      之，倘其確實遵守並履行各項緩起訴條件，除非合於刑事
      訴訟法第二百六十條所定情形之一，否則受處分人即無再
      就同一案件遭受刑事訴追之虞。從而，受處分人已因上開
      緩起訴處分而剝奪其財產權，主觀上前揭金錢給付義務亦
      具有強制性、懲罰性，雖不若易科罰金係以支付金錢作為
      自由刑之替代，惟經由緩起訴處分條件之履行使其免於遭
      檢察官發動起訴程序，仍具有替代刑罰之效果，廣義而言
      ，應屬前揭所稱之「實質刑事法律處罰」，而有行政罰法
      第二十六條第一項「一事不二罰」規定之適用（臺灣高等
      法院臺中分院九十五年度交抗字第四七七號裁定同此結論
      ，可資參照）。至於法務部九十五年五月二十五日法律字
      第○九五○七○○三九三號函雖謂：行政罰法第二十六條
      第二項所稱「不起訴處分」包括「緩起訴處分」在內等語
      ，惟該項乃例外得裁處行政秩序罰之補充規定，參諸該條
      文係將「不起訴處分」、「無罪」、「免訴」、「不受理
      」、「不付審理」等不能證明刑事被告犯罪或未曾使其實
      際接受刑罰之情形逐一臚列，顯然與該條第一項所指發生
      處罰競合之前提要件尚有未合，故有第二項仍依違反行政
      法上義務規定裁處之必要。而緩起訴處分既非不能證明行
      為人之犯罪事實，且有支付一定金額之實質處罰，自與上
      開行政罰法第二十六條第二項列舉之不起訴處分等情形迥
      然有別，仍無從遽為比擬而為相同之處置。如若不然，則
      刑事被告如經法院循審判程序判處罰金或得以易科罰金之
      拘役或有期徒刑，均得以援用行政罰法第二十六條第一項
      之規定，免於處以行政秩序罰之雙重不利益；至於藉由緩
      起訴處分而節省司法資源者，在基於實質懲罰目的而其財
      產權遭受剝奪之餘，卻仍需繳納一定金額之行政罰鍰，其
      結果勢必降低刑事被告接受緩起訴處分之意願，而反噬緩
      起訴處分替代繁複刑事審判程序之制度性機能。準此以言
      ，行政罰法第二十六條第二項既未將緩起訴處分列舉其中
      ，本於「例外規定從嚴解釋」之法理及前揭說明，自不能
      將條文中「不起訴處分」之範圍，擴及於性質顯不相同之
      「緩起訴處分」，附此敘明。而道路交通管理處罰條例第
      三十五條所規定之裁處，含有罰鍰與吊扣駕照之處分，二
      者分屬行政罰法中之裁罰，有對於過去違反義務行為處罰
      之「秩序罰」（指罰鍰），以及對於預防將來再犯危險之
      「管制罰」（指吊扣駕照、施以道安講習）；前者對於過
      去義務違反而為秩序罰之目的，與刑事制裁酒醉駕車所欲
      達到保護交通安全之目的相同，二者既為相同之目的，則
      處以較重之刑事制裁為已足，自無重複處罰行政罰之必要
      。
（四）本件受處分人於九十六年二月四日酒醉駕車之同一事實，
      業經員警以犯公共危險罪嫌移送臺灣臺中地方法院檢察署
      ，於受處分人同意支付財團法人亞洲大學司法保護暨社區
      關懷中心六萬元後，由該署檢察官於九十六年三月二十三
      日為緩起訴確定，受處分人並於九十六年六月四日向財團
      法人亞洲大學司法保護暨社區關懷中心支付六萬元完畢在
      案，此有受處分人之臺灣高等法院被告前案紀錄表、臺灣
      臺中地方法院檢察署九十六年度偵字第四八九０號緩起訴
      處分書、亞洲大學收據各一份存卷可佐，可見受處分人上
      開遭裁決罰鍰四萬五千元，並禁考駕駛執照一年，施以道
      安講習等行政罰之酒駕行為係在行政罰法生效施行後，自
      應適用上開行政罰法之規定。基此，受處分人上述酒後駕
      車違規之情事，除其行為應處以其他種類行政罰即禁考駕
      駛執照一年，施以道安講習部分，亦得裁處之外，其違反
      行政法上義務而受罰鍰四萬五千元部分，依行政罰法第二
      十六條第一項前段規定，即應依刑事法律處罰之，不再爰
      依上揭道路交通管理處罰條例等規定裁罰之。
四、綜上所述，原處分機關交通部公路總局臺中區監理所臺中市
    監理站上開罰鍰之行政裁罰，即有未洽，故就此部分之原處
    分應予撤銷，並為不罰之諭知，是受處分人就此部分之異議
    ，為有理由。至於原處分機關上開禁考駕駛執照一年及施以
    道安講習之行政裁罰，依上開道路交通管理處罰條例等規定
    及行政罰第二十六條第一項但書之規定，則核無不當，附此
    敘明。
據上論斷，應依道路交通管理處罰條例第八十七條第二項、道路
交通案件處理辦法第二十條之規定，裁定如主文。
中    華    民    國    97    年     7    月     9    日
                  交通法庭  法  官  楊真明
以上正本證明與原本無異。
如不服本裁定應於送達後五日內向本院提出抗告狀（須附繕本）
。
                            書記官  呂苗澂
中    華    民    國    97    年    7     月     9    日


司法院資訊處製作；財團法人民間司法改革基金會備份。
